【裁判字號】    92,判,363
【裁判日期】    920404
【裁判案由】    地上權登記
【裁判全文】
最  高  行  政  法  院  判  決                    九十二年度判字第三六三號
    上  訴  人  丙○○
                乙○○
    代  表  人  甲○○
右當事人間因地上權登記事件，上訴人對於中華民國九十年十一月十五日臺中高等行
政法院九十年度訴字第一二六七號、一二六九號判決，提起上訴，本院判決如左：
    主  文
上訴駁回。
上訴審訴訟費用由上訴人負擔。
    理  由
本件上訴人在原審起訴主張：上訴人丙○○自六十四年一月一日起即以行使地上權之
意思，以建築物及樹木為目的，和平繼續占有坐落彰化縣社頭鄉○○○段一九八之二
、一九八之六、一九八之七地號土地之特定部分（下稱系爭土地一）。上訴人乙○○
自六十五年一月一日起即以行使地上權之意思，以建築物為目的，和平繼續占有坐落
彰化縣田中鎮○○○○段四三一之四地號土地之特定部分（下稱系爭土地二）。其占
有迄今均達二十年以上，已完成地上權取得時效，得請求登記為地上權人，乃檢具土
地四鄰證明、戶籍謄本、用電證明等文件，向被上訴人申請測繪地上權位置圖，符合
土地登記規則第一百一十四條第一項及內政部函頒時效取得地上權審核要點第八點第
二項規定。不料被上訴人竟以未能舉證證明行使地上權之意思占有土地為由，駁回上
訴人之申請，顯屬違法。訴願決定予以維持，亦屬違誤等等，求為撤銷訴願決定及原
處分，並命被上訴人就系爭土地一、二為測繪地上權位置圖之判決。
被上訴人則以：時效取得地上權之要件，須占有人以行使地上權之意思而占有他人之
土地。意思表示乃法律行為構成之要素，且係對特定人為之，故須有相對人始能生效
。系爭土地一、二為祭祀公業土地，管理人早已死亡，上訴人向何人為意思表示不明
，其提出之證明文件無從證明以行使地上權之意思占有，不合地上權時效取得要件，
原處分拒絕其測繪地上權位置之申請，並無不合等語，作為抗辯。
原審斟酌全辯論意旨及調查證據結果，以：按時效取得地上權登記審查要點第一點規
定：「占有人申請時效取得地上權登記，應合於民法有關時效取得之規定．．．」第
二點規定：「於一宗土地之特定部分主張取得地上權者，申請人應先行單獨申請測繪
地上權位置圖。」又行為時地籍測量實施規則第二百十三條規定：「地政事務所受理
複丈案件，收件後經審查有左列各款情形之一者，應以書面敘明法令依據或理由駁回
之：一、．．．二、依法不應受理者。．．．」查上訴人丙○○提出訴外人陳勳槐出
具之四鄰證明書固載明：「茲證明丙○○住彰化縣社頭鄉○○村○○路○段三二二巷
一二號，自民國六十四年一月一日起即以行使地上權之意思，以建築物為目的，和平
繼續占有坐落社頭鄉○○○段一九八之六地號土地迄今，及自民國六十四年一月一日
起即以行使地上權之意思，以建竹（應為「築」之誤）物竹木為目的，六十九年九月
一日以後改以建築物為目的，和平繼續占有坐落社頭鄉○○○段一九八之二、一九八
之七地號土地迄今未曾中斷」等語，並加蓋印鑑附印鑑證明為證，可推定其具形式之
證據力，惟該文書是否具備實質之證據力仍應加以調查。經傳訊證人陳勳槐，未據到
庭，據上訴人丙○○陳稱：陳勳槐負債三千多萬元，因避債已行方不明，則上開證明
書之內容是否真實即不明確。依上訴人丙○○自陳其與陳勳槐是好朋友，其於八十七
年間申請地上權時，始告訴陳勳槐其欲申請地上權登記，是不能證明陳勳槐知悉上訴
人丙○○自六十四年占有之始即以行使地上權之意思占有。況據上訴人丙○○另陳稱
：「於六十四年我所瞭解的地上權的意思，是占有他人土地二十幾年即有所有權。」
上訴人丙○○既誤會地上權為所有權，顯然不明瞭地上權之意義，則其占有之始自不
可能以行使地上權之意思占有，上開證明書所載及上訴人丙○○主張其自六十四年起
即本於行使地上權之意思而占有系爭土地一，均不足採，上訴人丙○○既非本於行使
地上權之意思而占有系爭土地一達二十年以上，不符合民法有關時效取得地上權之規
定，其主張已因時效取得地上權，尚屬無據。另查上訴人乙○○提出訴外人詹昭興出
具之四鄰證明書固載明：「茲證明乙○○住彰化縣田中鎮○○里○○路○段五五四號
，自民國六十五年一月一日起即以行使地上權之意思，以建築物為目的，和平繼續占
有坐落彰化縣田中鎮○○○○段四三一之四地號土地迄今，未曾中斷」等語，並加蓋
印鑑附印鑑證明為證，可推定其具形式之證據力，惟該文書是否具備實質之證據力仍
應加以調查。經訊問證人詹昭興結果，據其證稱：「我認識上訴人（乙○○）已五、
六十年了，距離他家約二百公尺，上訴人請我作保證人於四鄰證明書上簽名時告訴我
，他在占有土地上占有二十多年，欲申請地上權登記。」上訴人乙○○則陳稱，其於
八十九年十一月十日證人出具四鄰證明書前兩、三年即告知證人欲申請地上權登記。
不但兩人所述不合，且由彼等所述，亦不能證明上訴人乙○○自六十五年一月一日起
以行使地上權之意思占有系爭土地二。上訴人未能舉證以實其占有系爭土地係以行使
地上權之意思而占有之說，不合民法關於時效取得地上權之規定要件，不合申請測繪
地上權位置圖。被上訴人認上訴人之申請依法不應受理而予否准，參照前述規定，洵
無違誤，訴願決定予以維持，並無不合等情，因而駁回上訴人之訴。經核尚無違誤。
按民法上之物權採法定主義，所有權、地上權等各種物權，各有法定之內容，其依時
效取得者，亦有法定之要件。主張時效取得地上權之第一要件，須以行使地上權之意
思而占有，此觀民法第七百七十二條準用同法第七百六十九條、第七百七十條之規定
可以得知。而申請測繪時效取得一宗土地特定部分之地上權位置圖，以符合時效取得
地上權之法定要件為前提，自應就其法定要件是否具備予以調查，申請人提出之土地
四鄰證明書須足以證明法定要件具備始可，仍應予以調查。查原判決已就上訴人主張
在系爭土地上因時效取得地上權所提出之證據資料予以調查，依其調查之結果，說明
其與上訴人主張不相符合，不能證明上訴人係以行使地上權之意思而占有系爭土地等
情甚詳，無違證據法則，為其取捨證據認定事實職權之正當行使。上訴意旨認其形式
上提出占有土地四鄰證明書，原判決即不得為實質調查，並不可採。又原判決既認定
上訴人不能證明占有系爭土地係以行使地上權之意思而占有，則其進而認為上訴人不
合時效取得地上權之要件，與法無違。上訴人僅以其長期占有系爭土地之事實，即主
張應因時效取得地上權，亦不可採。從而上訴意旨執前詞指摘原判決違誤，求予廢棄
，難認有理由，應予駁回。
據上論結，本件上訴為無理由，依行政訴訟法第二百五十五條第一項、第九十八條第
三項前段、第一百零四條、民事訴訟法第八十五條第一項前段，判決如主文。
中    華    民    國    九十二      年      四        月      四        日
                    最 高 行 政 法 院  第 一 庭
                                審 判 長 法  官      黃  綠  星
                                         法  官      黃  合  文
                                         法  官      蔡  進  田
                                         法  官      黃  璽  君
                                         法  官      廖  宏  明
右  正  本  證  明  與  原  本  無  異
                                         法院書記官  邱  彰  德
中    華    民    國    九十二      年      四        月      四        日


司法院資訊處製作；財團法人民間司法改革基金會備份。
